臺灣雲林地方法院刑事判決　　　　　　　 94年度易字第221號
公　訴　人　臺灣雲林地方法院檢察署檢察官
被　　　告　甲○○
　　　　　　乙○○
上列被告因侵占案件，經檢察官提起公訴（93年度偵字第4103號
），於準備程序中，被告就被訴事實為有罪之陳述，經合議庭裁
定由受命法官獨任依簡式審判程序審理，判決如下：
    主  文
甲○○、乙○○共同意圖為自己不法之所有，而侵占對於業務上
所持有之物，甲○○處有期徒刑貳年陸月；乙○○處有期徒刑壹
年陸月。
    犯罪事實及理由
一、構成犯罪事實：
  (一)緣黃坤炎、丁○○前分別為雲林縣斗六市「黃十一房公」祭
    祀公業（下稱黃十一房公，未依法辦理登記）之實際管理人
    及會計，其2人於民國89年3月30日，在雲林縣斗六市農會，
    開設戶名為「黃十一房公」、帳號為0000000000000000（公
    訴人誤寫為000000000000000）帳 戶，設定以「黃十一房公
    」、「黃坤炎」及「丁○○」等三者合併印文作為提款之印
    鑑，作為「黃十一房公」之現金存款專戶，並將黃十一房公
    原存款於臺南企業銀行斗六分行帳戶之金錢，轉匯至該斗六
    市農會之帳戶，以便於管理「黃十一房公」之現金資產。而
    於89年4月間，其2人因年事已高，且丁○○身體中風，乃由
    黃坤炎之子甲○○接任管理人，另由丁○○之子乙○○接任
    會計，其4 人並於同年4月9日，前往斗六市農會將上開黃十
    一房公之現金存款專戶之印鑑變更為「黃十一房公」、「甲○○」及「乙○○」三者。
  (二)甲○○及乙○○雖未經黃十一房公全體派下員之推選，但仍
    為黃十一房公之事實上管理人及會計。甲○○負責祭祀黃十
    一房公及決定黃十一房公之大小事務，乙○○則負責管理黃
    十一房公之帳目及金錢出入等事務，均反覆從事該祭祀公業
    收支之業務活動，均為從事業務之人。而平日由甲○○保管
    自己之印鑑及黃十一房公之公印鑑，乙○○則保管自己之印
    鑑及黃十一房公之斗六市農會存摺，於提領黃十一房公上開
    斗六市農會帳戶之存款時，則由甲○○、乙○○各自攜帶自
    己及黃十一房公之印鑑及存摺前往領取，甲○○與乙○○乃
    有共同決定存款使用目的之權限，共同管領黃十一房公之存
    款而持有之。
  (三)於93年7 月間，甲○○夥同乙○○及友人張元昌等人前往大
    陸地區進行尋根之旅，期間前往深圳地區，甲○○受友人陳
    富城邀約，乃與陳富城共同參與地下期貨指數買賣及賭博，
    而積欠陳富城共新臺幣（下同）1,050 萬元。甲○○明知黃
    十一房公之上開帳戶存款屬於該祭祀公業之派下員所有，不
    得挪為他用，但一方面因提款需與乙○○共同為之，甚不便
    利，一方面於返臺後，被催討上開債務，又無力償還，乃與
    會計乙○○商量，將上開黃十一房公設於斗六市農會帳戶內
    之存款提領匯入甲○○所開設之同一農會帳號000000000000
    0000帳戶，以便將其中1,050 萬元提領，供清償自己上開債
    務，剩餘部分則供興建黃十一房公家族宗祠之用。而乙○○
    明知黃十一房公設於斗六市農會帳戶內存款，所提領轉匯入
    甲○○帳戶之2,048萬元中之1,050萬元，係供甲○○償還其
    債務之用，並非合法用途，竟仍意圖為甲○○不法之所有，
    而與甲○○基於犯意之聯絡，於93年7 月14日與甲○○共同
    前往斗六市農會，將該黃十一房公於上開斗六市農會帳戶內
    之存款共2,048 萬元提領後，存入甲○○之上述斗六市農會
    帳戶，使該黃十一房公之帳戶僅剩24元。而甲○○亦旋於同
    日，將其上開斗六市農會帳戶中之500 萬元，轉帳至不知情
    之陳富城所有臺灣土地銀行桃園分行帳號000000000000帳戶
    ，於翌日（即15日）又將同帳戶中之550 萬元，轉帳至不知
    情之李彩鳳所有臺灣中小企業銀行斗六分行帳號0000000000
    0 帳戶，再由李彩鳳於同年月16日提領交予陳富城，以清償
    甲○○所積欠之債務，因而共同侵占該黃十一房公之存款共
    1,050 萬元得手。嗣經法務部調查局洗錢防制中心發現該黃
    十一房公之斗六市農會帳戶有大筆資金匯入甲○○之帳戶，
    發覺可疑，始循線查悉上情。
二、上述犯罪事實有下列證據可以證明：
  (一)證人高育玥（即斗六市農會職員）於93年8 月12日調查站詢
    問時之證述。
  (二)證人陳富城於93年9月2日調查站詢問時之證述。
  (三)證人李彩鳳於93年8月24日調查站詢問時之證述。
  (四)證人張元昌於93年8月24日調查站詢問時之證述。
  (五)黃十一房公於雲林縣斗六市農會之顧客基本資料登錄（變更
    、刪除）單、業務往來申請書、印鑑更換申請書各1紙。
  (六)南企南斗六分行活期存款之匯款解付傳票2紙。
  (七)黃十一房公之雲林縣斗六市農會帳號0000000000000000帳戶
    交易明細表1分。
  (八)雲林縣斗六市農會於93年7 月14日之代筆存摺類取款憑條及
    存摺存款移入申請書（代傳票）各1紙（2,048萬元部分）。
  (九)雲林縣斗六市農會於93年7 月14日之存摺類取款憑條及匯入
    陳富城帳戶之匯款申請書各1紙（500萬元部分）。
  (十)雲林縣斗六市農會於93年7 月15日之存摺類取款憑條及匯入
    李彩鳳帳戶之匯款申請書各1紙（550萬元部分）。
  (十一)黃十一房公之雲林縣斗六市農會帳號0000000000000000帳戶
    存摺及其明細影本1 份。
  (十二)臺灣土地銀行桃園分行之匯款入戶通知單、帳戶基本資料查
    詢交易、客戶往來交易明細查詢單各1 紙。
  (十三)臺灣中小企業銀行之客戶李彩鳳開戶資料、存款交易明細查
    詢單各1紙。
  (十四)被告甲○○於93年7 月14日之雲林縣斗六市農會顧客基本資
    料登錄（變更、刪除）單、業務往來申請書各1紙。
  (十五)被告甲○○於雲林縣斗六市農會帳號0000000000000000帳戶
    之交易明細表1紙。
  (十六)檢察官於94年9 月15日補充理由書所提出之黃十一房公派下
    員關係表及法務部戶役政連結作業系統查詢之全戶戶籍資料
    共12份，及於94年11月4 日所提出之個人除戶資料查詢結果
    1紙。
  (十七)被告甲○○及乙○○於調查站、檢察官偵查及本院審理中之
    自白。而其2 人該自白與上開積極證據大致相吻合，且互核
    無誤，應與事實相符，自可採信。
三、論罪科刑之理由：
  (一)按刑法上「業務」之概念，實務上係採事實業務說，即以反
    覆同種類行為為目的之社會活動，凡行為人本於業務執行關
    係而取得支配管領之財物，即為業務上所持有之財物。被告
    甲○○及乙○○雖未經黃十一房公祭祀公業之派下員正式推
    選為管理人及會計，惟其等係反覆為該祭祀公業收支行為之
    社會活動，自仍為從事業務之人甚明。故被告2 人所為，均
    係犯刑法第336條第2項之業務侵占罪。起訴書雖認被告2 人
    係犯刑法第335條第1項之普通侵占罪嫌云云，惟公訴檢察官
    已於94年11月4日本院審理時，將被告2人之起訴法條更正為
    刑法第336條第2項之業務侵占罪嫌，是本院毋庸再行諭知變
    更起訴法條，附予敘明。
  (二)被告甲○○及乙○○2 人將黃十一房公於斗六市農會帳戶內
    之存款提領，存入甲○○於同農會之帳戶前，均已明知其中
    1,050 萬元將用以清償被告甲○○之個人債務，是其2 人於
    93年7 月14日，共同將黃十一房公之斗六市農會帳戶內存款
    2,048 萬元提領後，存入被告甲○○之個人帳戶時，即已將
    其中存款1,050 萬元部分變易持有為所有而侵占入己。至於
    被告甲○○嗣後於同日及翌日，分別將其斗六市農會帳戶內
    之存款500 萬元及550 萬元轉帳至陳富城及李彩鳳之帳戶內
    之行為，應僅是侵占行為後之處分行為，併予敘明。
  (三)被告甲○○及乙○○2 人就上開犯行，具有犯意聯絡及行為
    分擔，均為共同正犯。
  (四)審酌被告2 人均無任何犯罪前科，有卷附臺灣高等法院被告
    前案紀錄表可憑，素行尚良好，因被告甲○○參與地下期貨
    指數買賣及賭博，致積欠鉅額債務，為清償該債務，被告2
    人始侵占業務上所持有款項之動機、目的，其等所共同侵占
    達1,050 萬元，金額甚多，被告甲○○確受有債務清償之利
    益，而念該黃十一房公祭祀公業未向主管機關辦理登記，長
    久以來，組織並不健全，派下員名單亦多無從查考，財產僅
    由上一代黃坤炎及丁○○交予被告2 人管理，並無適當之監
    督機制，且於本案爆發後，亦僅有被害人丙○○曾具狀向本
    院表達追究之意，其餘被害人或已不明，或未到場或具狀表
    示意見，或到庭表示無意見，足見對其他派下員之影響並非
    鉅大，及被告2人犯後已坦承犯行，但僅於94年8月30日回補
    現金10,000元，有被告於94年9月2日提出之黃十一房公存摺
    影本在卷可憑，未能償還所侵占之款項等一切情狀，分別量
    處如主文所示之刑，以示懲儆。至於公訴人於本院審理時所
    分別具體求處之刑度，尚嫌過重，應予敘明。
  (五)另被告乙○○於本院94年11月4 日審理時，雖供稱黃十一房
    公所剩餘之現金253 萬元，於93年底，因其參與賭博輸錢，
    已挪用於清償其本身債務等語。然因此部分253 萬元之業務
    侵占行為，距離本案1,050 萬元業務侵占發生之時間，已有
    將近半年之久。且此部分253 萬元之業務侵占係被告乙○○
    個人嗣後因積欠賭債，始另行起意，而意圖為自己不法之所
    有，將該黃十一房公所剩餘之款項予以侵占入己之犯行，核
    與本案侵占1,050 萬元部分，係被告乙○○與被告甲○○共
    同基於意圖為甲○○不法之所有而予以侵占之犯行，二者間
    亦難認有概括之犯意，是此部分253 萬元之業務侵占犯行應
    屬另行起意之犯罪，難認與本案起訴之業務侵占犯行具有連
    續犯之裁判上一罪關係，此部分既未經公訴人提起公訴，本
    院自無法併予審酌，宜由公訴人另行依法處理，附予敘明。
四、應適用之法條：
  (一)刑事訴訟法第273條之1第1項、第299條第1項前段。
  (二)刑法第28條、第336條第2項。
  (三)罰金罰鍰提高標準條例第1條前段。
本案經檢察官李文潔到庭執行職務。
中　　華　　民　　國　　94　　年　　11　　月　　18　　日
                  刑事第三庭    法  官 廖國勝
以上正本證明與原本無異。
如不服本判決，應於判決送達後10日內，向本院提出上訴狀。
                                書記官 譚系媛
中　　華　　民　　國　　94　　年　　11　　月　　18　　日
【附錄本案論罪科刑法條全文】
刑法第336條：
對於公務上或因公益所持有之物，犯前條第一項之罪者，處一年
以上七年以下有期徒刑，得併科五千元以下罰金。
對於業務上所持有之物，犯前條第一項之罪者，處六月以上五年
以下有期徒刑，得併科三千元以下罰金。
前二項之未遂犯罰之。
